【裁判字號】    92,上訴,260
【裁判日期】    920429
【裁判案由】    妨害自由等
【裁判全文】
臺灣高等法院高雄分院刑事判決                    九十二年度上訴字第二六號
    上  訴  人  台灣高雄乙方法院檢察署檢察官
    上  訴  人  丙○○
    即  被  告
    選任辯護人  邱明政
    被      告  戊○○
    被      告  丁○○
右上訴人因被告妨害自由等案件，不服台灣高雄乙方法院八十九年度訴字第二二一四
號中華民國九十一年十二月十日第一審判決（起訴案號：台灣高雄乙方法院檢察署八
十九年度偵字第九九八八號），提起上訴，本院判決如左：
    主  文
原判決撤銷。
丙○○共同意圖為自己不法之所有，以恐嚇使人將本人之物交付，處有期徒刑壹年捌
月；又以加害身體之事，恐嚇他人致生危害於安全，處有期徒刑肆月。應執行有期徒
刑壹年拾月。
戊○○、丁○○共同意圖為自己不法之所有，以恐嚇使人將本人之物交付，戊○○處
有期徒刑壹年，丁○○處有期徒刑捌月。
    事  實
一、緣黃博訓（業經原審法院判處有期徒刑六月確定）、丙○○、戊○○、丁○○及
    甲○○均係位於高雄市○○區○○路一六九巷十二號「三安宮」之信徒。黃博訓
    因懷疑甲○○假藉其名義，擅自在外為人勘輿乙理風水，黃博訓遂夥同丙○○、
    戊○○及丁○○，四人共同基於意圖為自己不法所有及剝奪他人之行動自由之概
    括犯意聯絡，連續於：(1)民國八十九年二月十二日晚間十一時許（適為民間俗稱
    之天公生），趁甲○○至「三安宮」膜拜之際，推由丙○○一手持槍枝（不具殺
    傷力）抵住甲○○腰部，另一手攬住甲○○，將其帶至「三安宮」外黑暗處，質
    問甲○○為何假藉黃博訓名義為人勘輿乙理風水，因甲○○極力否認，丙○○乃
    將甲○○強押至甲○○所有之自小貨車上，逼迫甲○○駕駛該車前往高雄市○○
    區○○街三十八號黃博訓住處，而黃博訓、戊○○、丁○○等人亦隨後跟至，翌
    日（即同年二月十三日）凌晨零時許，甲○○被丙○○押至黃博訓上址住處後，
    即遭限制行動自由不得離去，旋丁○○有事先行離去，黃博訓、戊○○、丙○○
    均在場，黃博訓乃示意由丙○○「處理」，遂由丙○○逼問甲○○有無假藉黃博
    訓名義到高雄縣岡山鎮謝姓男子住處勘輿風水一事，然因甲○○一再表示不認識
    謝姓男子，丙○○即恐嚇稱：我是嘉義蕭登旺之手下兄弟，如不坦承此事，與蕭
    家班作對，下場不是活埋就是被打死，並要強押你母親出來，如敢報警，則試試
    看，小心點等語，期間黃博訓、戊○○均在旁附和幫腔、監控助勢，丙○○並與
    人在行動電話交談時佯稱：已找到並押回謝姓男子，打斷其二條腿，現在北港某
    醫院加護病房就醫等語，致使甲○○聞言心生畏懼，逼不得已而下跪承認有前揭
    質問情事，應允至「三安宮」懺悔，每月焚燒新台幣（下同）三千元之金紙予神
    明，持續一年等諸多條件，迄至同日早上七時許，黃博訓、丙○○、戊○○等人
    見甲○○答應履行全部條件，始放行讓甲○○離去，甲○○被拘束行動自由約八
    小時。(2)同年二月十三日晚間八時許，甲○○依約前往「三安宮」懺悔，黃博訓
    、丙○○、戊○○、丁○○等人復承前概括犯意，並另夥同姓名年籍不詳綽號「
    黑仔」之成年男子，五人共同基於犯意聯絡，推由丙○○向甲○○宣稱：蕭家班
    對此事之解決方式不甚滿意等語，並命甲○○簽具悔過書一張，載明「聲明啟事
    ：本人甲○○冒用高雄市三安宮三山國王廟乙理師黃博訓老師名義在外招搖撞騙
    ，誤人害己，今日誠心向黃博訓老師懺悔，懇求原諒本人今後願負起一切後果及
    法律責任。」等文義，交予黃博訓收執後，丙○○再以同一方法將甲○○強行帶
    往前揭黃博訓住處，黃博訓、戊○○、丁○○、「黑仔」亦到場，由丙○○逼問
    甲○○前揭假藉名義勘輿風水之事，並再三揚言上開恐嚇話語，期間「黑仔」在
    旁幫腔，脅迫甲○○吐實，丁○○則動手搜查甲○○之皮夾，取出墓園造型相片
    ，質問甲○○為何否認，黃博訓、丙○○、丁○○、戊○○及「黑仔」等人見狀
    大怒，丙○○乃持椅子毆打甲○○之背部，「黑仔」亦徒手毆打甲○○，黃博訓
    、戊○○、丁○○則分別在旁幫腔助勢、觀看監控，丙○○復再度恐嚇稱：欲帶
    甲○○至嘉義與謝姓男子對質，如確有實情，將遭人活埋等語，斯時戊○○即走
    向甲○○，扯下甲○○頸上佩帶之香火袋，恫稱：如佩帶香火遭人活埋，會對神
    明不敬等語，致使甲○○心生畏怖，不得已又承認上情，此時黃博訓等人見甲○○已因恐懼而承認，復推由丙○○一人將甲○○帶至客廳後面房間，丙○○並拿
    出三張本票，恐嚇稱：人家拜託我擺平此事，我就有辦法處理讓你沒事，如不簽
    本票，就叫兄弟押你母親出來，且嘉義蕭家班之三部車輛就要南下押你去對質，
    如被押去對質，發現有假藉名義之事，就會喪命，然如聽話簽本票，會代向嘉義
    方面求情，又此段期間花在兄弟身上之費用不貲，需持續三年每月補貼費用一萬
    五千元等語，致使甲○○心生恐懼，乃依其指示簽發票面金額五百萬元之本票一
    張（票號：六五八三０五號，發票日八十九年七月一日，到期日八十九年十二月
    三十日），及票面金額各為一百萬元之本票二張（票號：六五八三０二號、發票
    日九十年七月一日，到期日九十年十二月三十日，票號：六五八三０三號、發票
    日九十一年七月一日、到期日九十一年十二月三十日），共計七百萬元本票三張
    交予丙○○收執，並答應每月給付一萬五千元，丙○○見已達目的，乃叮囑甲○○切勿報警，自行躲避風頭二個月再出來等語，迄至同日凌晨四時許，始放甲○○離去，甲○○被拘束行動自由約八小時。
二、甲○○不甘受損，求助於友人李進興，李進興乃致電丙○○並自稱其為刑警，要
    求返還上開三張本票，否則要至刑大報案等語，丙○○遂於同年二月下旬某日，
    持已撕毀之上開三張本票，至高雄市○○區○○路三六０巷五五號甲○○住處返
    還甲○○，丙○○因返還本票心有未甘，竟另行起意，以加害身體之事，對甲○○及其父王憲章、其母王林阿蘭以台語恐嚇稱：我養了七、八十位兄弟，如出去
    沒有架起來（指拼打之意），不知誰輸贏等語，使甲○○及其父王憲章、其母王
    林阿蘭聞言均心生畏怖，致生危害於安全。嗣甲○○因不堪其擾，於八十九年三
    月十日十時五十分報警處理，經警於同年四月六日十時十分、同年月日十五時四
    十分、同年月日十七時五十分、同年月日九時三十五分，分別通知黃博訓、丙○○、戊○○、丁○○到案說明後查獲。
三、案經甲○○訴由高雄市政府警察局移送臺灣高雄乙方法院檢察署檢察官偵查起訴
    。
    理  由
一、訊據被告丙○○、戊○○、丁○○固供承有於右揭時、乙與告訴人甲○○一同前
    往黃博訓住處等情，惟均矢口否認有何妨害自由及恐嚇取財等犯行，被告丙○○
    辯稱：我只是單純詢問告訴人是否有假藉黃博訓名義在外看風水之事，沒有拿槍
    脅迫、出言恐嚇或毆打他，告訴人二次都是自行開車前往黃博訓住處，我沒有強
    押他，本票也是告訴人自願簽的，二張我當場撕掉，另一張我交給黃博訓，黃博
    訓說不義之財他不要，也當場撕毀云云；被告戊○○辯稱：因我丈母娘家隔壁即
    為黃博訓住處，二次我都是過去泡茶聊天，我沒有扯下告訴人之香火袋，也沒有
    說恐嚇的話，本票的事我也不知道云云；被告丁○○辯稱：天公生那天晚上（指
    第一天）拜拜完後，我就先載太太、小孩回家，我沒有在場，隔天晚上（指第二
    天），我因做生意認識黃博訓，過去黃博訓家打聲招呼，我看甲○○的皮夾打開
    著，皮包倒著，相片滑出來，我就隨手拿起相片，問甲○○這是什麼，如此而已
    ，強押、恐嚇、簽本票的事我都不知情，亦未參與云云。惟查：
  (一)右揭事實，業據告訴人甲○○於警訊、偵查、原審及本院審理中指訴綦詳（警卷
    十至十三頁、偵查卷二一、二二、三八、三九、五五至五七頁、原審卷八五、八
    六、八九、一五一頁、本院卷四七、四八、八三頁），核與被害人王憲章、王林
    阿蘭指陳遭被告丙○○出言恐嚇情節相符，並有聲明啟事即悔過書一紙（警卷二
    一頁）、業經撕毀之告訴人所簽發面額合計七百萬元本票三張（偵查卷二八、二
    九頁）、案發時告訴人皮夾內之墓園照片一張（本院卷五八頁）等附卷可稽。
  (二)被告丙○○辯稱：我只是詢問告訴人有無假借黃博訓名義在外看風水，我沒用槍
    抵住告訴人，也沒有說我是嘉義蕭家班等話語恐嚇，更未逼他簽本票云云，惟上
    開被告丙○○確因同案被告黃博訓與告訴人間之糾紛，伺機持槍抵住告訴人腹部
    ，強押告訴人至黃博訓住處，恐嚇稱其為嘉義蕭登旺之手下兄弟，如不坦承或敢
    報警，即將告訴人活埋或打死等語，迫使告訴人簽立悔過書，於翌日復強押告訴
    人至黃博訓住處，再度出言恐嚇以逼迫告訴人簽立本票三張，嗣持撕毀之本票前
    往告訴人家中，出言向告訴人及其父、母恐嚇等情，業據告訴人指訴明確，核與
    同案被告黃博訓於警訊時供稱：之前我受到恐嚇，對方說我去幫他看風水讓他住
    家不得安寧，他要報仇，丙○○自告奮勇要幫我處理，並自稱他是嘉義市市議會
    議長蕭登標隨身保鏢，二月十二日二十三時我看到丙○○邀甲○○到廟外談事情
    ，丙○○當時拿一把手槍抵住甲○○腹部，另用手攬住甲○○腰部，當時是去我
    家，在場者有丙○○、丁○○、戊○○、綽號「黑仔」男子等人，丙○○有質問
    甲○○是否假借我名義在外看風水之事，甲○○後來有下跪承認等語（警訊筆錄
    三至五頁）；被告戊○○供陳：黃博訓被人家恐嚇會害怕，丙○○自行出面說要
    幫他處理此事，二月十二日二十三時丙○○右手拿一把黑色的手槍抵在甲○○右
    腹部，要他出去三安宮外面，後來在黃博訓家裡丙○○有問甲○○是否藉黃博訓
    名義在外給人看風水，甲○○有承認並寫悔過書等情（警卷筆錄六、七頁）相符
    ，並經證人尹清海證述：二月十二日晚上十一時許看到丙○○一手攬住甲○○，
    一手持不明物體抵住甲○○的腰部，把甲○○帶開等語（偵查卷三八頁、原審卷
    一六七、一六八頁、本院卷六一頁），證人李進興證稱：我聽甲○○提起被押走
    及開立本票三張之事，覺得太可惡，就打電話給丙○○，並自稱刑警，要丙○○
    將本票還給甲○○，否則要到刑大報案等情明確（偵查卷三七頁背面），復有如
    事實欄所示本票三張在卷可佐，足徵被告丙○○空言辯稱渠並未持槍強押告訴人
    ，剝奪行動自由或逼迫告訴人簽立本票云云，委無可取。至二月十三日晚上被告
    丙○○亦有以同一手法持槍強押告訴人甲○○至上址黃博訓住處一節，已據告訴
    人指陳明確，衡情告訴人於前一日即二月十二日晚上已遭強押妨害自由，當無翌
    日自願前往黃博訓住處之理，是告訴人此部分指訴，亦堪採信。
  (三)至被告戊○○辯稱：二次我僅過去泡茶聊天，我沒有扯下告訴人之香火袋，也沒
    有說恐嚇的話，本票的事我也不知道云云；被告丁○○辯稱：第二天晚上，我是
    去黃博訓家泡茶聊天，我看甲○○的皮夾打開著，皮包倒著，相片滑出來，我就
    隨手拿起相片，問甲○○這是什麼，如此而已，我沒有參與上開強押、逼迫簽本
    票之事云云，惟渠二人確於上開告訴人二次遭強押至被告黃博訓住處時均在場，
    告訴人第二次遭強押時，被告戊○○出手扯下告訴人身上之香火袋並出言恐嚇，
    被告丁○○動手翻取告訴人皮包內之墓園照片加以質問等情，均據告訴人指訴明
    確，被告戊○○、丁○○亦不否認渠等確有在場見聞被告丙○○質問告訴人假借
    黃博訓名義在外替人看風水、下跪承認錯誤，被告丁○○復承認曾拿取告訴人皮
    夾內之墓園相片等事實，並有卷附墓園照片一張可參，衡情告訴人與渠等並無宿
    怨仇隙，自無設詞誣陷之理，且倘如渠二人所辯：僅係到場泡茶、聊天，並未參
    與本件強押妨害自由、恐嚇簽立本票為真，焉有於見聞被告丙○○、黃博訓等出
    言恐嚇時，均不加以阻止，亦不報警之理？且被告丁○○亦無取出告訴人皮夾內
    之墓園相片之必要，足見被告戊○○、丁○○二人與被告黃博訓、丙○○間，對
    於本件妨害自由及恐嚇取財之犯行，均有犯意之聯絡，並推由被告丙○○下手實
    施上開強押告訴人並限制其行動自由、恐嚇逼迫告訴人簽立本票等行為無訛。
  (四)雖告訴人就被告丙○○逼迫其開立本票之乙點，先後指陳：外面車內、後面暗處
    、客廳後面房間等語，惟其已就本件受恐嚇脅迫而簽立本票之過程指訴明確，業
    如前述，且其就各被告如何參與分擔本件犯行部分亦均指陳綦詳，與卷附事證相
    符，足見其指訴應非子虛，自不因上開乙點之細微不同，遽認其指訴全無可採。
    況本件告訴人與被告等均無任何債權債務關係，豈有無端簽發面額合計七百萬元
    之鉅額本票，並下跪認錯、簽立悔過書之理？告訴人之指訴應屬真實。又被告丙○○用以強押告訴人所用之槍枝，並未扣案，且無證據證明有殺傷力，應從有利
    於被告之認定認不具殺傷力。
  (五)又被告丙○○固供承嗣後至告訴人住處還本票之事實，然辯稱：我沒有恐嚇告訴
    人及其父母，是去還本票及向他父母道歉云云，惟此部分被告丙○○出言恐嚇之
    事實，亦據告訴人指訴明確，核與被害人王憲章陳稱：當日晚上十點多，丙○○
    來將撕破的本票交給我看，當時丙○○有說出去沒有架起來不知誰輸贏，還說他
    是蕭家班的等語；被害人王林阿蘭指陳：丙○○到我家後將票給我們看，並向我
    們表示他是蕭家班的人，手下養了很多兄弟，還說沒有架起來不知誰輸贏，我們
    聽了心理都很害怕等受恐嚇情節相符（偵查卷五三、五四頁、原審卷一七七、一
    七九頁），顯見告訴人此部分之指訴應屬非虛，被告丙○○上開辯詞，亦無足採
    。
  (六)綜上，被告等前開所辯，均係事後卸責之詞，無足採信。本件事證明確，被告等
    共同強押告訴人之妨害自由犯行，及以出言恐嚇、毆打等強暴脅迫方式使告訴人
    簽發本票之恐嚇取財犯行，均堪認定。
二、按以自己共同犯罪之意思，參與實施犯罪構成要件以外之行為，或以自己共同犯
    罪之意思，事先同謀，而由其中一部分人實施犯罪之行為者，均為共同正犯，司
    法院大法官會議著有第一０九號解釋可資參照。次按刑法第三百零二條第一項、
    第三百零四條第一項及第三百零五條之罪所保護之法益均為人之行動自由，罪質
    相同，而第三百零二條第一項之法定刑較其他二罪為重，且處罰之範圍包括私行
    拘禁及其他非法方法剝奪人之行動自由，所謂非法方法包括強暴、脅迫、恐嚇等
    情事在內；倘以私行拘禁或其他非法方法剝奪人之行動自由，目的在使人行無義
    務之事，或於私行拘禁或以其他非法方法剝奪人之行動過程中，有對被害人施加
    恐嚇行為，自屬包含於妨害行動自由之同一意念之中，並無適用刑法第三百零四
    條第一項、第三百零五條之餘乙（最高法院八十二年度台上字第一六七０號判決
    意旨、二十九年上字第三七五七號判例意旨、七十四年台上字第三四０四號判例
    意旨參照）。又本票為有體物，並為有價證券，有經濟價值，行為人以恐嚇方法
    使被害人簽發交付本票，即屬恐嚇取財既遂，至嗣後是否得依票據行使票據法上
    之權利，係屬另事，於犯罪之既遂要無影響（最高法院八十六年度台上字第二０
    五六號判決參照）。被告丙○○、戊○○、丁○○等人強押並限制告訴人行動而
    剝奪告訴人行動自由之過程，以言詞恐嚇、毆打等強暴、脅迫方式，使告訴人行
    無義務之事簽發本票、寫悔過書、下跪認錯，均應視為渠等剝奪告訴人行動自由
    之部分行為而不另論以刑法第三百零四條第一項之強制罪；又渠等推由被告丙○○出言恐嚇，逼迫告訴人簽立本票，事後該等本票雖遭撕毀，而告訴人尚未交付
    票面金額，惟該等本票既已交付予被告等，在渠等事實管領之下，即屬既遂，是
    核被告等所為，均係犯刑法第三百零二條第一項之剝奪他人行動自由罪及同法第
    三百四十六條第一項恐嚇取財罪。被告丙○○出言恐嚇告訴人及其父母之行為，
    係犯刑法第三百零五條之恐嚇危害安全罪。被告丙○○、戊○○、丁○○與黃博
    訓間就上開剝奪他人行動自由、恐嚇取財犯行，又其四人與綽號「黑仔」成年男
    子間就二月十三日之剝奪他人行動自由犯行，互有犯意聯絡及行為分擔，均為共
    同正犯。被告等先後二次妨害自由犯行，時間緊接，所犯又係犯罪構成要件相同
    之罪，顯係基於概括犯意反覆為之，為連續犯，應依刑法第五十六條之規定以一
    罪論。又被告等剝奪告訴人行動自由之目的即在圖使告訴人交付財物，渠等所犯
    妨害自由與恐嚇取財二罪間，有方法與目的之牽連犯關係，應從一重之恐嚇取財
    罪論處；公訴人認被告丙○○等所犯妨害自由與恐嚇取財二罪間，犯意各別，行
    為互殊，應分論併罰，容有未洽。至被告丙○○於八十九年二月下旬某日，於告
    訴人住處，出言恐嚇危害告訴人及其父王憲章、其母王林阿蘭之生命安全，係以
    一行為同時侵犯三同質法益，觸犯三恐嚇危害安全罪名，為想像競合犯，應依刑
    法第五十五條規定從一恐嚇危害安全罪處斷，此部分與被告丙○○前開妨害自由
    、恐嚇取財犯行，犯意各別，公訴人認係連續犯，亦有未洽。又公訴人認被告丙○○、戊○○、丁○○係犯刑法第三百零五條之恐嚇危害安全罪、同法第三百零
    二條之妨害自由罪，惟前開二罪應包含於渠等所犯刑法第三百零二條第一項剝奪
    他人行動自由罪之中，不另論罪（詳如前述），公訴人此部分所認尚有誤會。又
    被告戊○○、丁○○上開恐嚇取財犯行，雖未據公訴人起訴，惟與已起訴之妨害
    自由罪部分具牽連犯之裁判上一罪關係，應為起訴效力所及，本院自應併予審判
    。
三、被告等犯罪事證明確，原審法院就被告丙○○、戊○○部分予以論罪科刑，固非
    無見，惟查：(一)本件被告等均係基於妨害自由及恐嚇取財之概括犯意聯絡，推由
    被告丙○○、綽號「黑仔」等下手實施犯罪行為，業如前述，故均為共同正犯，
    原審認本件恐嚇取財部分僅係丙○○單獨起意，其餘被告黃博訓、戊○○、丁○○均未參與，容有未洽；(二)被告戊○○與其他被告間，就前開妨害自由、恐嚇取
    財之犯行，均有犯意聯絡與行為分擔，原審認其所為僅係犯刑法第三百零五條恐
    嚇危害安全罪，尚有違誤；(三)被告丁○○確有參與本件妨害自由及恐嚇取財之犯
    行，亦詳如前述，原審未察，遽為其無罪之諭知，自有未當。被告丙○○、戊○○上訴意旨仍執陳詞否認犯罪，指摘原判決不當，雖無理由，惟原判決既有前揭
    可議之處，且檢察官上訴意旨指摘原判決諭知被告丁○○無罪、被告戊○○妨害
    自由部分無罪為不當，為有理由，自應由本院予以撤銷改判。爰審酌被告丙○○
    自始至終均下手實施本件強押毆打妨害自由、脅迫告訴人簽發本票恐嚇取財等犯
    行，犯罪情節較重；被告戊○○係參與附和幫腔，並非主謀，被告丁○○於第一
    次到場後旋即離開，情節較輕，被告等犯罪後均否認犯罪，毫無悔意，態度欠佳
    等一切情狀，分別量處如主文第二項所示之刑，以資懲儆。又上開被告丙○○持
    以毆打告訴人之椅子，及持以強押告訴人之槍枝，均未扣案，且均不能證明係違
    禁物，為免執行困難，爰均不予宣告沒收，併此敘明。
據上論斷，應依刑事訴訟法第三百六十九條第一項前段、第三百六十四條、第二百九
十九條第一項前段，刑法第二十八條、第五十六條、第三百零二條第一項、第三百四
十六條第一項、第三百零五條、第五十五條、第五十一條第五款，罰金罰鍰提高標準
條例第一條前段，判決如主文。
本案經檢察官劉文水到庭執行職務。
中    華    民    國      九十二      年        四      月     二十九   日
                              臺灣高等法院高雄分院刑事第六庭
                                  審判長法官  王憲義
                                        法官  張意聰
                                        法官  范惠瑩
右正本證明與原本無異。
如不服本判決應於收受本判決後十日內向本院提出上訴書狀，其未述上訴理由者，
並得於提起上訴後十日內向本院補提理由書狀（均須按他造當事人之人數附繕本)「
切勿逕送上級法院」。
                                      書記官  馬蕙梅
中    華    民    國      九十二      年      四      月     二十九   日
附錄本件論罪科刑法條：
刑法第三百零二條第一項
私行拘禁或以其他非法方法，剝奪人之行動自由者，處五年以下有期徒刑、拘役或三
百元以下罰金。
刑法第三百四十六條第一項
意圖為自己或第三人不法之所有，以恐嚇使人將本人或第三人之物交付者，處六月以
上五年以下有期徒刑，得併科一千元以下罰金。


司法院資訊處製作；財團法人民間司法改革基金會備份。
